最高法院刑事判決　　　　　　一○○年度台上字第六九八七號
上　訴　人　甘○○
選任辯護人　林萬生律師
上列上訴人因妨害性自主案件，不服台灣高等法院台中分院中華
民國九十九年十月十九日第二審判決（九十九年度上訴字第一四
四○號，起訴案號：台灣南投地方法院檢察署九十八年度偵字第
三○三五號），提起上訴，本院判決如下：
    主  文
上訴駁回。
    理  由
按刑事訴訟法第三百七十七條規定，上訴於第三審法院，非以判
決違背法令為理由，不得為之。是提起第三審上訴，應以原判決
違背法令為理由，係屬法定要件。如果上訴理由書狀並未依據卷
內訴訟資料，具體指摘原判決不適用何種法則或如何適用不當，
或所指摘原判決違法情事，顯與法律規定得為第三審上訴理由之
違法情形，不相適合時，均應認其上訴為不合法律上之程式，予
以駁回。本件上訴人甘○○（名字詳卷）上訴意旨略稱：(一)、被
害人甲女（代號00000000，下稱甲女，民國○○○年二月間生，
真實姓名及出生日詳卷）、證人丙女（代號00000000C，下稱丙
女，真實姓名詳卷）及甘○○之姊姊即證人Ａ女（真實姓名詳卷
）之警詢陳述，均為傳聞證據，而無證據能力，上訴人及其辯護
人於第一審法院準備程序期日及審理期日，均表示不得作為證據
，乃原審法院竟以上訴人及其辯護人就上揭證據均未聲明異議，
而認為上述傳聞證據為有證據能力，並資為認定上訴人本件犯行
之依憑，顯與卷證不符，其判決有所載理由矛盾之違誤。(二)、甲
女所為陳述，係為使上訴人受刑事訴追為目的，且有諸多矛盾不
符之處，係對上訴人挾怨報復而為，自難據為不利於上訴人之認
定，然原審竟採為上訴人犯罪之證據，有判決理由不備、理由矛
盾之違誤。(三)、原判決認定甲女擔心乙女（代號00000000B，甲
女之同學，下稱乙女，真實姓名詳卷）、丙女告知學校導師其從
事「援交」工作，將使上訴人本件犯行曝光遭致刑事訴追而失去
工作，因此曾生氣責怪乙女云云。然若甲女果真係擔心上訴人受
到刑事訴追而失去工作，則甲女之語氣應係疼惜、可憐，而非生
氣，且甲女於學校導師詢問時，亦可一味否認，或僅稱其乃與不
詳姓名男子為性交行為，斷不可能一方面擔心害怕上訴人失去工
作，一方面卻在學校導師不知情之情狀下，主動告知有與上訴人
為性交行為，甚且於警詢中，就性交行為發生之時間、次數、頻
率、地點，指述明確。足見甲女為挾怨報復，故意誣指上訴人。
又上訴人乃與母親同住於○○縣○○市○○路○段○巷○號（門
牌號碼詳卷）租屋處，甲女於第一審法院就有無其他人與上訴人
同住一節，先稱：沒有，後稱：上訴人媽媽亦住在該處，前後所
述不一，顯見甲女故意規避上訴人與母親同住之事實，因上訴人
與母親同住，其母親自難容許上訴人與甲女發生性關係，甲女為
報復誣諂，方訛稱上揭租屋處無其他人與上訴人同住。又甲女坦
承曾向Ａ女借錢，但經訊以是否亦曾向上訴人之母親借錢一節，
竟答：忘記，可知甲女經常向不特定人借錢，以致忘記是否曾向
上訴人之母親借錢，核與上訴人所稱甲女經常向其借錢但遭拒絕
等情相符，適可佐證甲女向上訴人借錢不遂，心生不滿，乃設詞
誣陷上訴人。再者，甲女於第一審法院詰問時，關於其與上訴人
及田○○（真實名字詳卷，被訴與甲女為性交行為部分，已經第
一審法院判刑確定）交往時間之先後，尚需經思索方能回答，可
知上訴人與甲女並未為性交行為。本件乃因甲女不用功讀書，經
常與其他男性鬼混，遭上訴人勸誡，並有多次向上訴人示好被拒
絕，且曾至上訴人租屋處過夜，上訴人要其與上訴人母親同睡，
甲女心生不悅，乃對上訴人懷恨在心，蓄意設詞誣陷上訴人，甲
女所為不利於上訴人之指證，顯難據為上訴人犯罪之證據。原判
決就上揭部分，均未予查明論敘，遽論處上訴人罪刑，有判決不
載理由或理由矛盾之違法。(四)、上訴人與甲女是否曾為性交行為
，Ａ女、果○○（名字詳卷）均不知悉，而係甲女向其學校導師
指稱上訴人有與其為性交行為後，經上訴人嚴正否認，Ａ女認甲
女故意誣指上訴人，為維護上訴人權益，因而要果○○制止甲女
繼續誣指，另拜託乙女不要附和甲女為不利於上訴人之陳述。原
判決基於臆測，率認「Ａ女所為在在均顯示其唯恐遭人察覺上訴
人之犯行，而企圖以此為上訴人掩飾而脫免其罪責，否則何須害
怕甲女及乙女將實情說出，而要求甲女及乙女作對上訴人有利之
陳述，益證甲女與上訴人曾為性交行為」云云，其認定事實顯然
不依證據。又Ａ女曾將0000000000號行動電話借予甲女使用，或
託甲女帶宵夜給上訴人食用，及○○縣政府警察局○○分局指認
犯罪嫌疑人紀錄表、卷附現場照片、現場室內圖，均與上訴人是
否曾與甲女為性交行為並無直接關連，原判決竟憑以認定上訴人
有與甲女為性交行為，即有認定事實不依證據之違法云云。
惟查：原判決綜合全案卷證資料，本於事實審法院採證認事之職
權，認定上訴人於九十三年間，結識與其姊姊Ａ女之配偶具有親
戚關係之未滿十四歲之女子甲女，進而交往，詎上訴人明知甲女
未滿十四歲，在不違反甲女之意願下，分別基於與之為性交之犯
意，自九十七年九月底起，至九十八年三月初止，於原判決附表
（下稱附表）所示之時間，均在其○○縣○○市○○路○段○巷
○號租屋處，將其陰莖插入甲女陰道，為性交行為，共計二十三
次。嗣因Ａ女告知甲女同學乙女稱甲女為「援交妹」，乙女嗣與
丙女一同向甲女學校導師報告，經詢問後，甲女坦承與上訴人曾
多次為性交行為而查獲等情。因而維持第一審論處上訴人對於未
滿十四歲之女子為性交二十三罪（均依刑法第五十九條規定酌減
其刑）罪刑之判決，駁回上訴人在第二審之上訴，已依據卷內資
料，說明其所憑之證據及認定之理由。對於上訴人之辯解，併已
敘明：前揭事實，業據甲女於警詢、偵查、第一審法院證述綦詳
，就關於其與上訴人係男女朋友，二人為性交行為之時間、地點
、次數等主要情節，前後陳述始終一致，並無歧異扞格之處。而
Ａ女於本案案發前，因獲悉甲女另結識田○○，進而發生性關係
，開始疏遠上訴人，即打電話給與其不相識之乙女，告稱甲女係
「援交妹」，乙女嗣與丙女告知甲女之學校導師，甲女之父母輾
轉獲知後，找Ａ女理論上訴人與甲女為性交行為一事，Ａ女為掩
護上訴人遂打電話給乙女，請其同時約出甲女，當甲女與乙女、
丙女依約抵達南投縣南投市○○路濟公廟附近時，Ａ女之乾弟即
證人果○○受Ａ女之託前來，質問甲女為何將其與上訴人為性交
行為之事說出，見甲女不予回應，即出手拉其衣服並掐其脖子，
甲女受到驚嚇而嚎啕大哭等情，業經甲女證述在卷，核與乙女、
丙女所證情節相符，Ａ女坦承確有打電話給與其本不相識之乙女
，指稱甲女從事「援交」，另委託果○○出面找甲女、乙女處理
上揭事宜無誤。Ａ女並坦承甲女為伊配偶之親戚，甲女經常前往
伊住處，伊甚曾將門號為0000000000之行動電話借予甲女使用逾
一星期，足見Ａ女與甲女彼此關係甚佳，且並無嫌隙，則Ａ女不
私下勸告甲女勿從事「援交」，或告知甲女之父母關於甲女在外
之行為，卻貿然向不相識之乙女，指稱甲女是「援交妹」，其動
機即啟人疑竇；稽之甲女坦稱其與上訴人係男女朋友，並有本件
之性交行為，嗣其移情田○○並與之發生性關係，即與上訴人疏
遠。而Ａ女於甲女疏遠上訴人後，即向乙女指稱甲女係「援交妹
」，並託果○○出面找甲女、乙女理論，足見Ａ女向乙女指稱甲
女是「援交妹」，乃不滿甲女移情別戀，而為其弟即上訴人打抱
不平，乃向乙女指稱甲女係「援交妹」，毀損甲女名節作為報復
手段，適足證明甲女確曾與上訴人交往熱戀及為性交行為，但因
甲女另結新歡，招致Ａ女及上訴人不滿。又甲女、乙女另證稱：
Ａ女除曾委請果○○出面施壓外，尚曾強要其等不得將上訴人與
甲女為性交行為之事，告訴學校師長或警方人員，更可認上訴人
確有本件之犯行，而由Ａ女先後對甲女施用上揭各種手段，無非
企圖為上訴人掩飾卸責至明，益證甲女之指述，信而有徵。若甲
女蓄意誣陷上訴人，理應積極主動對外宣揚，或逕行前往警察機
關報案，始符常理，當不會直至學校導師詢問時，方被動道出曾
與上訴人為性交行為之事。再者，甲女始終不隱瞞其對於上訴人
之好感，並陳明是其主動追求上訴人，甚且於偵訊時，對於檢察
官提示之上訴人租屋處現場照片，因與其印象中擺設情形有異，
故答以：沒有去過該地，直至第一審法院審理時，方稱因擺設與
先前不同，所以誤認。如甲女蓄意陷害上訴人，應不經思索，立
即表明照片所示地點即為上訴人與其為性交行為之租屋處，而非
經觀看比對後，因擺設不同而斷然否認。甲女曾生氣責怪乙女，
擅將Ａ女所稱之內容告知學校導師，認將使上訴人受到刑事訴追
而丟掉工作，亦可見甲女於斯時，尚對上訴人心存感情，不忍上
訴人受波及傷害，可徵上訴人所辯甲女為報復而設詞誣陷云云，
應非足採。而上訴人自九十七年九月一日起至同年十二月六日止
，上班時間為下午四至六時許，下班時間多為凌晨一時許至上午
七時許，自同年十二月八日起至九十八年三月三十一日止，上班
時間為下午一時許，下班時間為晚間九至十時許，上述二階段期
間，星期日均固定休假等情，有其任職公司之函文及出勤表、加
班申請書可稽，足見上訴人於附表所示之犯罪時間（即自九十七
年九月底起，至九十八年三月初止），每星期日均固定休假，其
中九十七年十二月八日至九十八年三月三十一日之期間，於晚間
九至十時許即可下班，與甲女指述上訴人與其為性交行為之時間
，都在「假日晚上十二點左右」等情，互核並無矛盾，上訴人亦
坦承甲女經常至其租屋處過夜。此外，並有現場照片、現場室內
圖、○○縣政府警察局○○分局指認犯罪嫌疑人紀錄表可佐。因
認上訴人確有前揭先後二十三次對於未滿十四歲之女子為性交犯
行。而以上訴人嗣後否認犯罪及其所為之辯解，乃飾卸之詞，均
不可採信等情，已逐一說明及指駁。上訴意旨對於原判決所為前
揭論斷，並未依據卷內資料，具體指摘有何違背法令情形。且查
：(一)、被告以外之人於審判外之言詞或書面陳述，除法律有規定
者外，不得作為證據，刑事訴訟法第一百五十九條第一項固有明
文。惟同法第一百五十九條之五第一項規定「被告以外之人，於
審判外之陳述，雖不符前四條（指第一百五十九條之一至第一百
五十九條之四）之規定，而經當事人於審判程序同意作為證據，
法院審酌該言詞陳述或書面陳述作成時之情況，認為適當者亦得
為證據。」同法條第二項規定「當事人、代理人或辯護人於法院
調查證據時，知有第一百五十九條第一項不得為證據之情形，而
未於言詞辯論終結前聲明異議者，視為有前項之同意。」本件原
判決援引證人甲女、丙女及Ａ女於警詢之陳述作為認定事實之證
據，甲女、丙女及Ａ女上揭陳述雖屬審判外之陳述，然經原審法
院於準備程序期日及審判期日為「證據及證據重要爭點」、「有
關證據能力之意見」等事項處理時，上訴人及其辯護人對上揭證
據之證據能力均表示「沒有意見」，僅陳稱甲女所述不實，爭執
其證明力而已，有準備程序筆錄及審判筆錄可稽（見原審卷第四
十六頁背面、第四十七頁正面、第七十頁背面、第七十一頁正面
），而未於言詞辯論終結前聲明異議，視為同意作為證據，原審
法院審酌上揭言詞陳述作成時之情況，認為適當，因認得為本件
證據，已詳細說明其理由（見原判決第二頁第一行至第十二行）
。上訴意旨以自己之說詞，任意指摘，自非適法之第三審上訴理
由。(二)、告訴人之告訴，雖係以使被告受刑事訴追為目的，是其
陳述是否與事實相符，仍應調查其他證據以資審認。若告訴人所
述被害情形並無瑕疵可指，而就其他方面調查又與事實相符，則
其供述非不得據為判決之基礎。上訴人本件犯行，已經甲女於警
詢、偵查、第一審法院指述綦詳，就其與上訴人係男女朋友關係
，及二人為性交行為之時間、地點、次數等主要犯罪情節，前後
陳述始終一致，參酌印證乙女、丙女及Ａ女證詞，經相互勾稽，
亦無矛盾不符之處，且與事實相符。上訴人所指稱「甲女前後陳
述有矛盾」各詞，原判決已在理由內逐一論斷綦詳（見原判決第
八頁第四行至第十一頁第七行）。上訴意旨指稱，原判決有理由
矛盾、理由不備之違法云云，亦係以自己之說詞，任意指摘，並
非適法之第三審上訴理由。(三)、事實之認定與證據之取捨，乃事
實審法院之職權，苟其事實之認定及證據之取捨，並不違背經驗
法則與論理法則，即不容任意指為違法而執為上訴第三審之理由
。原判決依憑甲女指述，佐以乙女、丙女及Ａ女之證詞，綜合全
卷證據，相互勾稽查核，因認上訴人確有本件對於未滿十四歲之
女子為性交犯行，已詳為說明其認定依據及所憑理由如前，上訴
意旨猶執陳詞，否認與甲女為性交行為，指稱甲女挾怨報復，設
詞誣攀云云，係對於原判決已明白論斷之事項及屬原審採證認事
職權之適法行使，持憑己見而為不同之評價，自與法律規定得為
第三審上訴理由之違法情形，不相適合。至於上訴意旨其餘之爭
辯，或為枝節性之問題，或為單純事實之爭執，亦均非適法之第
三審上訴理由。其上訴不合法律上之程式，應予駁回。
據上論結，應依刑事訴訟法第三百九十五條前段，判決如主文。
中    華    民    國  一○○  年   十二   月   十五   日
                      最高法院刑事第十二庭
                          審判長法官  陳  世  雄  
                                法官  張  祺  祥  
                                法官  宋      祺  
                                法官  惠  光  霞  
                                法官  周  盈  文  
本件正本證明與原本無異
                                      書  記  官  
中    華    民    國  一○○  年   十二   月   十九   日
                                                      K